【裁判字號】    92,台上,766
【裁判日期】    920417
【裁判案由】    拆屋還地
【裁判全文】
最高法院民事判決                                九十二年度台上字第七六六號
    上  訴  人  丙○○
    訴訟代理人  張柏山律師
    上  訴  人  丁○○
                戊○○
                甲○○
    被  上訴人  乙○○
                己○○
    共      同
    訴訟代理人  許淑華律師
右當事人間請求拆屋還地事件，上訴人對於中華民國九十年七月三十一日台灣高等法
院台中分院第二審判決︵八十八年度上字第四八三號︶，提起上訴，本院判決如左：
    主  文
原判決廢棄，發回台灣高等法院台中分院。
    理  由
本件被上訴人以上訴人承受使用借貸關係，請求上訴人拆屋還地。其訴訟標的對於共
同訴訟人即屬必須合一確定。上訴人丙○○合法提起之上訴，依民事訴訟法第五十六
條第一項第一款規定，其上訴效力及於未提起上訴之同造共同訴訟人丁○○、戊○○
、甲○○，爰併列為上訴人，合先說明。
其次，原審維持第一審所為被上訴人勝訴之判決，駁回上訴人之上訴，無非以：被上
訴人主張，坐落彰化縣員林鎮○○段五二、五三號（重測前為員林鎮○○○段一八之
八、一八之二０號）土地（下稱系爭土地）為被上訴人及上訴人甲○○所共有，地上
如第一審判決附圖（下稱附圖）所示Ａ、Ｂ、Ｃ、Ｊ部分建物係兩造祖父張平於民國
六十一年三月間所興建。而重測前員林鎮○○○段一八之八、一八之九號（分割出上
述一八之二０號）土地，分屬張平及其兒、媳張耀林、張椿雷及張陳玉所共有，就兩
地張平與兒媳間存有使用借貸關係。七十五年五月七日張平過世，系爭土地上之建物
依法由其繼承人繼承後再轉售或贈與上訴人共同繼承（受）而承受借貸人之地位。嗣
被上訴人已終止使用借貸關係，上訴人使用系爭土地之目的已不存在。爰依民法第四
百七十條使用借貸之法律關係，請求上訴人協同被上訴人拆除附圖所示Ａ、Ｂ、Ｃ、
Ｊ部分建物（下稱系爭建物）返還系爭土地云云。上訴人丙○○、丁○○則否認有使
用借貸關係。查重測前坐落員林鎮○○○段一八之八、一八之九號土地，及其上建物
，原均屬張平所有，系爭土地由張平或其繼承人輾轉出售、分割或贈與等處理，於起
訴時該土地為被上訴人及上訴人甲○○所共有；至系爭土地上之系爭建物，被上訴人
於另件台灣彰化地方法院八十一年度訴字第二六六號請求拆屋交地事件中，雖指稱係
張平於四十五年間建造，然據張平之女張鎮證稱：系爭建物係三十九年所蓋；證人即
丙○○之母蕭采蘋證稱：張平係其公公，伊係三十九年農曆二月十三日嫁至系爭房屋
，當時公公製作蜜餞，一部分房屋是三十八年落成。足見系爭建物係四十一年以前所
建，亦即張平將土地贈與或賣與其兒、媳之前已建造完成。參以張平與前開地號土地
之共有人張耀林、張椿雷為父子關係，張陳玉係其參子丁○○之妻，屬至親關係，且
張平為戶長，以家族觀念十分濃厚之當時而言，無償借用兒、媳之土地乃屬常情，而
上訴人亦無系爭建物所有人曾支付價金予基地所有人之證明，再參酌最高法院四十八
年度台上字第一四五七號判例意旨，堪認張平當時就系爭土地應成立無償之使用借貸
關係。況被上訴人既基於使用借貸之法律關係提起本件訴訟，顯已自承系爭建物與系
爭土地猶存在使用借貸關係。是系爭建物於四十一年以前興建完成，而於張平借用系
爭土地時，固無從認定有借用期限，但該建物為一磚造平房，使用迄今將近五十年，
已逾行政院頒布之固定資產耐用年數二十五年；目前外觀上破敗傾頹，有多處呈現坍
塌，致原經登記部分之面積三百七十八點八四平方公尺，因坍塌僅餘五十一平方公尺
需徵房屋稅，顯見該建物之現狀，有危害住戶安全之虞，已不適於居住。另考量建物
共有人之一即上訴人丙○○久居於台北市，其他共有人即上訴人丁○○、戊○○及甲
○○亦均未居住於系爭建物內等情，足認系爭土地上之建物借用基地之目的已經完畢
。從而被上訴人依民法第四百七十條規定，請求上訴人協同將系爭五二號土地上之系
爭建物即如附圖所示Ｊ部分、及系爭五三號土地上如附圖所示Ａ、Ｂ、Ｃ部分之建物
拆除，將土地交還予被上訴人及其他共有人，為有理由，應予准許等詞，為其判斷之
基礎。
按使用借貸為無償契約，原屬貸與人與使用人間之特定關係，除當事人另有特約外，
自無移轉其權利於第三人之可言。本院四十九年台上字第三八一號判例參照。查系爭
土地上之建物於張平死亡後，由其繼承人繼承再輾轉出售或贈與上訴人共有，而張平
就系爭土地與原共有人即其兒、媳間存有借貸關係，均為原審認定之事實，果爾，該
使用借契約，應僅存在於張平與其兒媳等特定人之間，而依卷附系爭建物登記簿謄本
記載，上訴人所共有之系爭建物，係分別經由買賣或贈與關係而取得其權利，並非直
接繼受自張平。縱張平在世時與系爭土地之所有人有使用借貸之關係，然對於事後因
買賣或贈與而取得房屋應有部分之上訴人，何以仍應受該使用借貸關係之拘束？原審
未說明其依據，已嫌疏略；況甲○○既係系爭土地之共有人，又係其地上系爭建物之
共有人、其本於共有人（所有人）之地位使用系爭土地，何能再就系爭土地與其他共
有人成立使用借貸之關係？原審未詳加研求遽依被上訴人之主張，認有使用借貸關係
存在，而為不利於上訴人之判決，亦有未合。又系爭建物雖有部分坍塌不堪使用，惟
原審既認定尚有五十一平方公尺需徵房屋稅，且依卷附照片所示，部分房屋似尚完好
、有人居住（見原審卷第一宗六九至七一、一一九至一二二頁、第二宗一九至二五頁
），原審認為該建物之現狀，顯有危害住戶安全之虞，已不適於居住，是否與事實相
符？尤待澄清。原審未明確審認，所為上訴人敗訴之判決，自欠允洽。上訴論旨，指
摘原判決不當，求予廢棄，非無理由。
據上論結，本件上訴為有理由，依民事訴訟法第四百七十七條第一項、第四百七十八
條第一項，判決如主文。
中      華      民      國    九十二    年      四      月     十七     日
                              最高法院民事第七庭
                                  審判長法官  蘇  茂  秋
                                        法官  徐  璧  湖
                                        法官  朱  建  男
                                        法官  蘇  達  志
                                        法官  沈  方  維
      右正本證明與原本無異
                                              書  記  官
中      華      民      國    九十二    年      四      月    二十八    日


司法院資訊處製作；財團法人民間司法改革基金會備份。
